【裁判字號】    96,家訴,61
【裁判日期】    970122
【裁判案由】    給付扶養費
【裁判全文】
臺灣新竹地方法院民事判決              96年度家訴字第61號
原      告  甲○○  民國17年.
被      告  乙○○  民國40年.
            丙○○  民國47年.
上列當事人間請求給付扶養費事件，本院於民國97年1月8日辯論
終結，判決如下：
    主  文
被告乙○○應給付原告新台幣壹拾捌萬元，及自民國96年10月28
日起至清償日止，按年息5%計算之利息。
被告乙○○應自民國96年7月1日起至原告死亡之日止，按月給付
原告新台幣貳仟伍佰元。
原告其餘之訴駁回。
訴訟費用由被告乙○○負擔五分之二即新台幣肆仟柒佰玖拾陸元
，餘新台幣柒仟壹佰玖拾參元由原告負擔。
本判決第一項及第二項中被告乙○○應於民國96年7月1日至97年
1月給付原告新台幣壹萬柒仟伍佰元部分得假執行。
原告其餘假執行之聲請駁回。
    事  實
甲、原告方面：
一、聲明：
（一）被告乙○○應給付原告新台幣（下同）215,000元，及自
      起訴狀繕本送達翌日起至清償日止，按年息5%計算之利息
      。
（二）被告乙○○應自民國（下同）96年7月1日起至原告死亡之
      日止，按月給付原告5,000元。
（三）被告丙○○應自收受起訴狀繕本翌日起至原告死亡之日止
      ，按月給付原告4,643元。
（四）第一、二、三項聲明請准供擔保宣告假執行。
（五）訴訟費用由被告負擔。
二、陳述：
（一）原告現年79歲，係無謀生能力之人，被告乙○○、丙○○
      則為原告之子，依民法第1114條之規定，對原告應負法定
      扶養義務。
（二）緣92年10月間，原告應被告二人之懇求，將所有坐落新竹
      縣竹北市○○○段山腳小段（下稱同段）804、805、820
      、821地號等四筆價值約數千萬元之土地贈與被告乙○○
      ，並將所有坐落同段806地號及新竹縣竹北市○○段1362
      地號土地權利範圍1/6贈與被告丙○○。因原告將上開土
      地贈與被告二人後已無恆產養老，故於92年12月間要求三
      名兒子即被告乙○○、被告丙○○及肆子陳金麟每月各支
      付5,000元，供作原告及妻子之生活費用，並將上開金額
      匯入原告於竹北市農會信用部開立之00000000000000號帳
      戶內。被告乙○○及原告肆子陳金麟有簽立字據（即原告
      所提原證四所示之家書，下稱系爭字據）交原告收執，被
      告丙○○則以其經濟能力不佳而拒絕簽立。
（三）未料，被告乙○○受贈上開土地後，立即棄養原告不理，
      並未依約按月給付原告5,000元，亦未曾返家探望原告，
      而被告丙○○同未支付原告任何扶養費用，雖經原告申請
      新竹市東區調解委員會試行調解，但被告二人仍置之不理
      。基此，原告乃依系爭字據之內容，請求被告乙○○應依
      約給付原告自92年12月起至96年6月止，共43個月期間，
      合計215,000元之扶養費用。又因被告乙○○自簽立系爭
      字據後即未曾支付原告扶養費分文，足徵原告有依民事訴
      訟法第246條規定預為請求之必要，故請求被告乙○○應
      自96年7月1日起至原告死亡之日止，按月支付原告5,000
      元。另被告丙○○雖未簽立系爭字據，惟其既係原告之直
      系血親卑親屬，對於原告仍負有法定扶養義務，原告乃以
      92年度新竹縣每人每月平均消費金額13,929元、原告有3
      子作為計算基礎，請求被告丙○○應按月給付原告4,643
      元（13929÷3=4643）之扶養費用，爰起訴請求被告二人
      給付如聲明所示。
（四）當初原告未將財產、田地分給被告時，被告說每月要給原
      告5,000元，後來將財產、田地分給被告，被告卻沒有給
      原告錢。原告妻子陳李寶珠已於95年過世。原告對於寶華
      與花旗銀行之回函及附件無意見，該等銀行存款是供原告
      生病時使用。
三、證據：提出戶籍謄本、土地登記謄本六紙、家書（系爭字據
    ）、新竹市東區調解委員會通知書、新竹縣歷年家庭消費支
    出資料、調解不成立證明書（以上均係影本）及陳述狀為證
    。
乙、被告乙○○方面：
一、被告乙○○經合法通知，未於言詞辯論期日到場，惟曾提出
    書狀辯陳：原告陳稱其將名下所有坐落同段804、805、808
    、820、821地號土地贈與被告乙○○云云，並非事實，實則
    上開5筆土地均係被告乙○○所購買。原告有四個兒子，除
    次子陳福亮已往生外，包括被告乙○○在內尚有三個兒子，
    全部都沒有給付扶養費給原告，但原告僅針對被告乙○○，
    以存證信函、申請區公所調解及上法院提告之方式逼迫被告
    乙○○。而原告名下約有500萬元之存款，每月可領老人年
    金9,000元，另擔任竹北市尚義里第4鄰鄰長月領2,000元。
    又原告所提系爭字據，沒有律師與法院公證，根本不生效力
    。
二、證據：提出土地買賣契約書、支票存根5紙、土地所有權狀
    二紙（以上均係影本）為證。
丙、被告丙○○方面：
    被告丙○○經合法通知，未於言詞辯論期日到場，亦未以書
    狀為何聲明或陳述。
丁、本院依職權(1)以網路查詢兩造財產所得資料；(2)函寶華銀行
    新竹分行及華僑銀行新竹分行索原告自92年迄今之存款明細
    ；(3)函竹北市戶政事務所索原告配偶除戶謄本。
    理  由
一、本件被告乙○○、丙○○經合法通知，未於言詞辯論期日到
    場，核無民事訴訟法第386條所列各款情形之一，爰依原告
    之聲請，由其一造辯論而為判決。
二、按當事人互相意思表示一致者，無論其為明示或默示，契約
    即為成立；債權人基於債之關係，得向債務人請求給付，民
    法第153條第1項、第199條第1項分別定有明文。原告主張被
    告乙○○在其要求下，允諾自92年12月起按月匯入5,000元
    至其竹北市農會信用部之帳戶，作為其及妻子之生活費用等
    情，已據原告提出系爭字據為證，被告乙○○對於原告所稱
    未有爭執，僅辯謂系爭字據未經律師與法院公證，並不生其
    效力云云。惟查兩造間所為給付生活費用之約定，係私法上
    之契約行為，依法亦無其他要式及要物之要求，其間契約之
    成立僅需雙方當事人意思表示合致即已足，被告乙○○既應
    原告要求，允諾給付原告生活費用，並在系爭字據簽名，自
    應受系爭字據所載內容之拘束。是原告依系爭字據之約定，
    請求被告乙○○給付其生活費用，自屬有據。
三、而原告所得請求被告乙○○給付之金額究為若干？經查，系
    爭字據既載明：由被告乙○○每個月支付5,000元，匯入原
    告甲○○所有存簿，作為甲○○及其妻之「共同」生活費用
    ，則原告所得請求被告乙○○給付每月5,000元之生活費用
    應係包括其妻每月應分得之2,500元部分。經本院依職權函
    竹北市戶政事務所索原告配偶之除戶謄本，查得原告妻係於
    95年4月18日亡故，有竹北市戶政事務所96年12月11日竹北
    市戶字第0960003614號函檢附之除戶戶籍謄本可稽，是原告
    依約請求被告乙○○給付92年12月起至96年6月止計43個月
    ，共215,000元之生活費用，其中原告妻95年5月至96年6月
    合計14個月，每月2,500元部份之給付自應扣除，則原告就
    該部分所得請求被告乙○○給付之金額應為180,000元（000
    000－00×2500＝180000）。是原告於聲明第一項所為請求
    ，在180,000元及自起訴狀繕本送達翌日（即96年10月28日
    ）起按年息5%計算之利息部分，為有理由，可予准許，逾此
    部分之請求，即乏所據，自應駁回。另原告請求被告乙○○
    自96年7月1日起至其死亡之日止，按月給付5,000元生活費
    用部分，依上開說明，僅於每月2,500元範圍內為有理由，
    應予准許，逾此範圍之請求，即屬無據，應予駁回。
四、次按直系血親相互間，互負扶養之義務；受扶養權利者，以
    不能維持生活而無謀生能力者為限。前項無謀生能力之限制
    ，於直系血親尊親屬，不適用之，民法第1114條第1款、第1
    117條分別定有明文。是直系血親尊親屬受扶養之權利，仍
    應受不能維持生活之限制，如能以自己財產維持生活者，自
    無受扶養之權利。而有關原告之財產、資力狀況，經本院依
    職權以網路查詢原告之財產所得資料，查得原告名下有公告
    現值2,264,850元之土地一筆，95年度有利息所得62,983元
    ，另本院亦向寶華銀行新竹分行及華僑銀行（因與花旗銀行
    合併而消滅，花旗銀行為存續公司）新竹分行函索原告自92
    年迄今之存款明細，查得原告於寶華銀行新竹分行至96年12
    月16日止有1,272,926元之存款，於花旗銀行竹城分行至96
    年12月10日止則有2,092,346元之存款，此有寶華銀行新竹
    分行96年12月17日（96）寶竹發字第0560號函及花旗銀行竹
    城分行96年12月13日（96）花旗竹字第82號函所檢附之存款
    往來明細可稽。是以原告名下有300多萬元之銀行存款，95
    年存款利息收入有6萬多元，每月尚可領取老人年金，其資
    力尚佳，應足以自己之財產維持生活，依前揭法條規定及說
    明，自無受扶養之權利，從而，原告依民法第1114條之規定
    ，請求被告丙○○按月給付其4,643元，即無理由，應予駁
    回。
五、本判決所命被告乙○○應給付之金額，未逾500,000元，依
    民事訴訟法第389條第1項第5款規定，自應由本院就主文第
    1項及主文第2項已到期部分依職權為假執行之宣告。至原告
    敗訴部分，其假執行之聲請，因訴之駁回而失所附麗，應併
    予駁回。
六、本件事證已臻明確，兩造其餘攻擊防禦方法及舉證，於判決
    結果不生影響，無贅述必要，附此敘明。
七、結論：本件原告之訴為一部有理由，一部無理由，依民事訴
    訟法第385條第1項前段、第79條、第389條第1項第5款，判
    決如主文。
中    華    民    國    97    年    1     月    22    日
                  家事法庭 法  官  張百見
證明上正本與原本無異
如對本判決上訴，應於判決送達後20日內向本院提出上訴狀（需
附繕本）。
                           書記官  呂聖儀
中    華    民    國    97    年    1     月    22    日


司法院資訊處製作；財團法人民間司法改革基金會備份。
